臺灣臺南地方法院民事裁定　　　　　 99年度消債更字第149號
債　務　人　王沛妤
上列當事人因消費者債務清理事件聲請更生，本院裁定如下：
    主  文
債務人王沛妤自民國100年3月31日下午5時起開始更生程序，並
命司法事務官進行本件更生程序。
保全處分之聲請駁回。
程序費用由聲請人負擔。
    理  由
一、按債務人不能清償債務或有不能清償之虞，且無擔保或無優
    先權之債務總額未逾新臺幣（下同）1,200萬元者，於法院
    裁定開始清算程序或宣告破產前，得向法院聲請更生。法院
    開始更生程序之裁定，應載明其年、月、日、時，並即時發
    生效力，消費者債務清理條例（下稱消債條例）第3條、第4
    2條第1項、第45條第1項定有明文。又按債務人對於金融機
    構因消費借貸、自用住宅借款、信用卡或現金卡契約而負債
    務，在聲請更生或清算前，應提出債權人清冊，以書面向最
    大債權金融機構請求協商債務清償方案，並表明共同協商之
    意旨。債務人與金融機構協商成立者，不得聲請更生或清算
    ，但因不可歸責於己之事由，致履行顯有重大困難者，不在
    此限。本條例施行前，債務人依金融主管機關協調成立之中
    華民國銀行公會會員，辦理消費金融案件無擔保債務協商機
    制與金融機構成立之協商，準用前項之規定，消債條例第15
    1條第1、5、6項亦有明文規定。
二、聲請意旨略以：聲請人任職於羅一國際股份有限公司（下稱
    羅一公司）、蘿雅蒂詩國際開發股份有限公司（下稱蘿雅公
    司），聲請前兩年收入約848,852元，每月領有社會補助金
    9,000元，負債總額為994,105元，均為無擔保或無優先權之
    債務，名下僅有1993年出廠之汽車一輛，負債顯然超過資產
    甚多，已達不能清償債務或有不能清償之虞之程度。聲請人
    曾以書面與最大債權金融機構慶豐商業銀行股份有限公司（
    下稱慶豐銀行）請求共同協商債務清償方案，就聲請人所積
    欠之債務，達成分期還款協議，分110期、自97年10月每月
    償還5,960元，年利率2.07%清償債務；並與資產管理公司協
    議每月償還4,000元。惟聲請人之前夫李雅樵於98年5月13日
    逝世，次子李奕民與未成年少女呂家銥於99年1月產下1女李
    安蓁，約定由李奕民扶養，而李奕民尚未成年，故實際上李
    安蓁是由聲請人扶養。致聲請人收入減少、支出增加，聲請
    人乃不得已於99年5月毀諾而無法再履行上開協議。是以，
    在聲請人無擔保或無優先權之債務總額未逾1,200萬元，復
    未經法院裁定開始清算程序或宣告破產之情形下，爰依法聲
    請更生等語。
三、聲請人主張其因前夫李雅樵去世，及須扶養剛出世之孫女，
    使其生活入不敷出，是於99年5月因上開不可歸責於己致履
    行顯有重大困難之事由而毀諾，未繼續履行上開與債權銀行
    協商之清償方案，經查：
  (一)聲請人主張其與慶豐銀行達成上開協商方案，有消費者債務
    清理協商清償方案認可聲請狀、前置協商機制協議書、前置
    協商無擔保債務還款分配表暨表決結果可證（見本院卷第
    26-31頁）。另聲請人97年至98年度平均每月收入為35,369
    元（計算式：848,852÷24＝35,369，小數點以下四捨五入
    ），名下僅有1輛1993年出廠之汽車等情，有聲請人財政部
    臺灣省南區國稅局97、98年度綜合所得稅各類所得資料清單
    各1份附卷可稽（見本院卷第26-31、47-48頁）。惟聲請人
    名下之汽車1部，既係西元1993年出廠，為已逾17年之老舊
    車輛，堪認已無甚價值。至聲請人雖另主張其每月於羅一公
    司之薪資僅有34,829元，並提出切結書為證（見本院卷第
    165頁），惟觀諸上開所得資料及稅務電子閘門財產所得調
    件明細表（見本院卷第135-138頁），其每年均尚有來自蘿
    雅公司之所得，亦應計為聲請人之所得，是本院認定其每月
    平均收入，應以35,369元為適當。又聲請人之總債務額為1,
    039,268元（債務明細如附表所示），有聲請人提供之財團
    法人金融聯合徵信中心當事人查詢個人資料（信用報告）回
    覆書（見本院卷216-220頁），及經本院函詢誠第一資產
    管理股份有限公司（下簡稱誠公司）、新誠國際資產管理
    股份有限公司（下簡稱新誠公司）、富邦資產管理股份有限
    公司（下簡稱富邦公司）聲請人之債務金額陳報狀在卷可佐
    （見本院卷第263-273、295-305、306-323頁）。
  (二)聲請人與金融機構債權人成立協商後，本即應依誠信原則盡
    力履行之，於履行債務期間，其生活開銷理當予以節制，而
    聲請人目前係居住於臺南市，依內政部公告之臺灣省98年度
    最低生活費用為9,829元，而最低生活費用係依社會救助法
    第4條規定，於權衡一般人最近一年每月包含食、衣、住、
    行、育、樂、稅捐、醫療等各項支出之平均消費後，再以該
    數額之百分之60計算每人每月最低生活費標準，而本院審酌
    聲請人已積欠龐大債務之情形下，為求同時兼顧其自身人性
    尊嚴之維護，以及聲請人債權人債權之確保，在參酌聲請人
    住所地即臺南市之消費水準及物價後，本院認應以上揭內政
    部所公告臺灣省每人每月最低生活費用即9,829元作為聲請
    人生活必要支出之基準，聲請人主張超越此範圍部分顯不足
    採信，且因上開生活必要支出之計算，業已包含「住」之費
    用，聲請人逾上開生活必要費用外，另主張需支出房租部分
    亦非可採。又因上開生活必要費用並未包括社會保險之支出
    ，是以聲請人主張其每月另需支付約1,525元之勞保及健保
    費用，並提出之員工薪資明細表附卷可參（見本院卷第103-
    108頁），自應列計為生活必要費用。
 (三)按直系血親相互間及兄弟姊妹相互間負扶養之義務，民法第
   1114條著有明文。次按受扶養權利者，以不能維持生活而無
   謀生能力者為限，前項無謀生能力之限制，於直系血親尊親
   屬不適用之，民法第1117條亦著有規定。聲請人主張其須扶
   養未成年之3子及1名孫女，每人每月支出6,833元，而3子有
   弱勢家庭補助每人每月3,000元。又母親陳碧珠及胞弟王政忠
   均罹患精神障礙，無工作能力，須聲請人扶養，而母親陳碧
   珠每月支出9,829元，扶養義務人有2人平均負擔，王政忠由
   私立心德慈化教養院照料，教養費每月16,000元，政府補助
   13,600元等情，惟查：
  1.李宏明部份：李宏明雖尚未年滿20歲，有戶籍謄本1份在卷
    可稽（見本院卷第22頁），惟李宏明係建教合作之學生，於
    振發實業股份有限公司實習，業經聲請人陳報在卷，且觀諸
    李宏明之財政部臺灣省南區國稅局97、98年度綜合所得稅各
    類所得資料清單（見本院卷第57-58頁）所示，其97、98年
    度所得分別為116,655元、95,092元，已高於依財政部所公
    佈之99年度扶養免稅額每人82,000元，堪認李宏明有謀生能
    力且無不能維持生活之情事，應無受聲請人扶養之必要。
  2.另李奕民、李志豪及孫女李安蓁部分：李奕民、李志豪均未
    成年且在學中，無任何所得，且名下並無財產，其父李雅樵
    已於98年5月13日死亡等情，業經聲請人陳報在卷，並有渠
    等之戶籍謄本、財政部臺灣省南區國稅局97、98年度綜合所
    得稅各類所得資料清單及財政部臺灣省南區國稅局財產歸屬
    資料清單在卷可參（見本院卷第22-23、59-64頁），是堪認
    聲請人2子均無謀生能力且不能維持生活，有受聲請人扶養
    之必要。又聲請人之孫女李安蓁於98年12月29日出生，為次
    子李奕民與未成年少女呂家銥所出，並為李奕民認領，約定
    由父母共同行使負擔未成年子女權利義務，有戶籍謄本1紙
    及個人基本資料查詢（見本院卷第21-24頁、324頁）在卷可
    證。而自本院依職權調取呂家銥之稅務電子閘門財產所得調
    件明細表（見本院卷第325-327頁）觀之，呂家銥於97年度
    無所得，98年度之收入僅有46,430元，名下無財產，其經濟
    能力實難以維持基本生活開銷，而李奕民亦無謀生能力，已
    如上述，是聲請人主張其另需扶養李安蓁等情，應堪信為真
    實。故聲請人之2名子女及孫女均有受聲請人扶養之必要，
    依財政部所公佈之99年度扶養免稅額每人為82,000元，換算
    每人每月之扶養費6,833元（計算式：82,000÷12＝6,833，
    元以下四捨五入），而李奕民、李志豪2人於99年5月起迄99
    年10月止各領取弱勢家庭補助每月3,000元；又李志豪於99
    年1月起迄99年4月止領取困苦失依兒童補助每月1,400元，
    李安蓁未受任何社會補助等情，有台南縣永康市公所所社會
    字第0990023255號、第0990041987、第0990055370號號函（
    見本院卷第95、147，274頁）在卷可稽，是聲請人2名子女
    及孫女每月需支出扶養費應為13,099元（計算式：6,833 
    3－3,0002－1,400＝13,099），應可認定。
  3.扶養陳碧珠及王政忠部分：聲請人之母親陳碧珠中度失智，
    並無所得，名下僅有1輛1998年出廠之汽車，有聲請人提出
    中華民國身心障礙手冊、財政部臺灣省南區國稅局97、98年
    度綜合所得稅各類所得資料清單（見本院卷第96頁、第53-5
    5頁）在卷可佐，復審酌所有之車輛為逾12年之老舊車輛，
    亦應無甚價值，堪認陳碧珠有不能維持其生活，而受扶養之
    必要。而陳碧珠之原配偶即聲請人之父王文山已死亡，其於
    94年與許俊榮結婚，故聲請人與許俊榮屬同一順位之扶養義
    務人，自應各依其經濟能力分擔義務，而陳碧珠為成年人自
    應依前述之內政部所頒佈之生活最低費用即9,829元作為其
    生活必要支出之基準，又陳碧珠98年10月迄今領取中低身障
    補助每月4,000元，是聲請人於與許榮俊共同負擔陳碧珠扶
    養費之情況下，每月需支出陳碧珠扶養費應為2,915元【計
    算式：(9,829－4,000)÷2＝2,915，元以下四捨五入】，亦
    堪採信。再者，王政忠未結婚，為中度智殘，目前由臺南縣
    政府補助85％之養護費用安置於臺灣省私立新德慈化教養院
    收容中（養護費用每月16,000元），餘2,400元養護費應由
    家屬負擔等情，有中華民國殘障手冊、臺南縣鹽水鎮公所鹽
    所民字第09900122039號函、戶籍謄本、財團法人臺灣省私
    立新德慈化教養院收據在卷可稽（見本院卷第90、97、146
    、193頁），足認王政忠無謀生能力，有受他人扶養之必要
    。又王政忠之父業已死亡，母親陳碧珠尚須他人扶養等節，
    業均認定如上，而聲請人為王政忠之姐，依前開規定亦對王
    政忠負扶養義務，是聲請人主張其每月尚有支出王政忠養護
    費2,400元之必要，亦可認定。
  (四)承上所述，聲請人每月生活必要費用為11,354元（計算式：
    9,829+1,525＝11,354），其2名未成年子女及孫女之扶養費
    用扣除前述之補助後為13,099元，其母親及弟弟之扶養費扣
    除補助後為2,915元、2,400元，則聲請人每月應負擔之生活
    必要費用及扶養費用應為29,768元（計算式：11,354+13,09
    9+2,915+2,400＝29,768元）。而聲請人於99年5月毀諾時，
    李志豪已停止領取困苦失依兒童補助每月1,400元，是該月
    其實際生活必要費用及扶養費支出應為31,168元（29,768+1
    ,4 00＝31,168），而聲請人每月薪資為35,369元，亦如前
    述，則扣除其所支付之生活必要費用及扶養費後，僅餘
    4,201元，顯已無法履行其與慶豐銀行協商每月償還5,960元
    之條件，是聲請人主張其因不可歸責於己之事由，致履行協
    商之約定有重大困難，而有不能清償債務之情形等語，應堪
    信為實在。又上開協商條件並未包含誠公司、新誠公司、
    富邦公司，聲請人即已無法履行，無可期待聲請人尚有餘力
    清償另積欠上開資產管理公司債務之可能，足可認聲請人確
    有不能清償債務之情形。
四、綜上所陳，聲請人既因不可歸責於己之事由，致履行協商顯
    有重大困難，而有不能清償債務之情形，且聲請人所負無擔
    保或無優先權之債務在12,000,000元以下，復未經法院裁定
    開始清算程序或宣告破產，又無消費者債務清理條例第6條
    第3項、第8條或第46條各款所定駁回更生聲請之事由存在，
    則債務人聲請更生，應屬有據，並依消費者債務清理條例第
    16條第1項前段規定，由本院命司法事務官進行本件更生程
    序。至聲請人併聲請保全處分乙節，因本院既已裁定准許聲
    請人進行更生程序，依消費者債務清理條例第48條第2項規
    定，無擔保或無優先權之債權人對於債務人即不得開始或繼
    續訴訟及強制執行程序，是聲請人聲請保全處分部分，自無
    必要，爰裁定如主文第2項所示。
中    華    民    國   100    年    3     月    31    日
                  民事第一庭    法  官  李音儀
上為正本係照原本作成
不得抗告
中    華    民    國   100    年    3     月    31    日
                            書  記  官  莊淑雅
附表：
┌─┬──────────┬─────┐
│  │債權人              │債權金額  │
├─┼──────────┼─────┤
│1 │國泰世華銀行        │72,521    │
├─┼──────────┼─────┤
│2 │花旗（台灣）銀行    │46,188    │
├─┼──────────┼─────┤
│3 │臺灣新光商業銀行    │54,200    │
├─┼──────────┼─────┤
│4 │聯邦商業銀行        │70,111    │
├─┼──────────┼─────┤
│5 │台新銀行            │257,196   │
├─┼──────────┼─────┤
│6 │中國信託銀行        │39,615    │
├─┼──────────┼─────┤
│7 │誠公司            │166,510   │
├─┼──────────┼─────┤
│8 │新誠公司            │193,972   │
├─┼──────────┼─────┤
│9 │富邦公司            │138,955   │
├─┼──────────┼─────┤
│  │合計                │1,039,268 │
└─┴──────────┴─────┘